【裁判字號】    98,家訴,11
【裁判日期】    981210
【裁判案由】    撤銷婚姻
【裁判全文】
臺灣宜蘭地方法院民事判決              98年度家訴字第11號
原      告  甲○○
訴訟代理人  林國漳律師
被      告  乙○○
上列當事人間請求離婚事件，本院於民國98年11月26日言詞辯論
終結，判決如下：
    主      文
准原告與被告離婚。
訴訟費用由被告負擔。
    事實及理由
一、按原告於判決確定前，得撤回訴之全部或一部。但被告已為
    本案之言詞辯論者，應得其同意，民事訴訟法第262條第1項
    定有明文。本件原告起訴時為先位（撤銷婚姻）、備位（離
    婚）聲明，嗣於民國98年11月3日言詞辯論期日以言詞撤回
    先位聲明，而被告亦同意原告撤回先位聲明，揆諸首開法條
    規定，原告撤回先位部分之聲明於法並無不合。
二、次按民法親屬編於74年修正後，於第1052條增列第2項離婚
    事由之概括規定，准「有前項以外之重大事由，難以維持婚
    姻者，夫妻之一方得請求離婚」，其目的在使夫妻請求裁判
    離婚之事由較富彈性，是夫妻間如有重大事由足使婚姻難以
    維持，其一方即得依該條項之規定訴請離婚。惟如足以構成
    離婚原因之重大事由，應由夫妻之一方負責者，僅他方得請
    求離婚，同條項但書另設限制，以求公允。就此，最高法院
    90 年度臺上字第804號判決則補充說明「難以維持婚姻之重
    大事由，夫妻雙方均須負責時，應比較衡量雙方之有責程度
    ，僅責任較輕之一方，得向責任較重之他方請求離婚，或有
    責程度相同時，雙方均得請求離婚，始符公平」。故本件應
    審究者，為兩造間有無難以維持婚姻之重大事由存在？又該
    重大事由之存在，兩造之歸責程度孰輕孰重？
三、經查；
  (一)原告主張其於97年7月11日罹患腦中風，並在宜蘭縣羅東博
    愛醫院住院治療至8月21日，惟原告腦中風後常意識不清楚
    ，嗣兩造於11月4日登記結婚；詎婚後不久，被告即於98年2
    月間將原告所有臺北縣板橋市○○段43地號土地及門牌號碼
    臺北縣板橋市○○路22號10樓（下稱系爭房地）賣予第三人
    薛拾美，且未得原告同意，竟將其中部分價金新臺幣（下同
    ）1,478,000元逕行存入被告帳戶內（分別為98年2月20日存
    入500,000元、2月26日存入578,000元、3月16日存入2筆各
    200,000元）等情，業據原告提出診斷證明書2件、戶籍謄本
    、建物登記第二類謄本、土地登記第二類謄本、被告存摺內
    頁影本各1件為證；而被告抗辯「買賣系爭房地的時候是我
    跟原告到代書那邊跟買主講，是原告同意的」、「錢沒有全
    部匯到我的帳戶，買方開支票給原告，其中有1,478,000元
    直接存入我的帳戶，並不是所有的價金全部進入我的帳戶，
    我跟原告同居20幾年，我就把這些錢直接存入我的帳戶，作
    為兩造後來共同生活之用」、「搬了2次家有花錢，也有拿6
    萬元給原告的媽媽，回去臺南耕作也花了一些錢，後來來羅
    東找原告9次也花了不少錢」等語。本院審酌兩造之陳述及
    上開證據資料，認原告罹患腦中風後，意思自主能力已明顯
    發生障礙，被告此時卻主導兩造辦理結婚登記，又於婚後未
    久偕同原告與買主訂立買賣契約、處分系爭房地，且將買賣
    價金中之1,478,000元在未經原告同意下即存入自己帳戶內
    ，行為確實頗有可議之處。原告此部分之主張，應堪信為真
    實。
  (二)又原告為一腦中風病患，已無處理財產之能力，後半生僅能
    靠現有財產為生，惟被告卻於兩造婚後未久，即積極處分其
    財產，已造成原告財產嚴重之損失等情，有上開書證資料在
    卷可佐；而被告抗辯「我跟我太太認識20幾年，我去做水泥
    工賺錢維持兩個人的生活，多的錢就去繳板橋市○○路的貸
    款，而且原告生病都是我在照顧，原告的女兒只去探視2次
    ，20年來原告都沒有賺過錢，又買她的房子，如果今天判離
    婚，給我50萬元，50萬元花光，我只好死給原告看」等語。
    查被告於原告之意思自主能力發生明顯障礙之際，相偕將系
    爭房地處分，並將部分價金存入自己帳戶內，動機難謂正當
    ，此亦造成原告之兄、嫂、姪子到臺南縣之被告住處將原告
    帶回宜蘭縣居住，被告並因此對原告近親提出刑事告訴，此
    亦有臺灣臺南地方法院檢察署函1件附卷可稽，雖被告表示
    已撤回告訴，惟已堪認被告與原告之近親之間已嚴重交惡。
  (三)再原告自始即堅持離異，且於歷次言詞辯論期日亦不改初衷
    （參卷第35、64、71頁），又本院於98年11月3日為探求原
    告真意而行隔離訊問時，原告當庭陳述「（問：喜歡乙○○
    還是想跟他分開？）不喜歡，一起20幾年了，想要跟他開」
    、「（問：一心一意要離婚？）對」、「（問：沒有離婚會
    不會感到痛苦？）會」等語（參卷第64、65頁），益徵原告
    離婚之意欲甚為堅定，兩造應再無重修舊好之可能。
四、前揭事實顯示，原告於97年7月11日罹患腦中風後，意思自
    主能力發生障礙，生活事務需仰賴他人輔助，詎被告卻於原
    告罹病之際偕原告辦理結婚登記，旋於98年2月間將原告所
    有系爭房地出賣並移轉予第三人，且將部分價金1,478,000
    元存入自己帳戶內；又被告上開舉措引起原告家人之不滿，
    遂至臺南縣將原告帶回宜蘭縣居住，被告則為此對原告家人
    提出刑事告訴，顯見被告與原告家人間之姻親關係日趨惡化
    ；再原告於本院審理時多次以言語或動作表示無意願與原告
    共營家庭生活，離婚之意欲甚為堅定，堪認雙方已欠缺互信
    互愛之婚姻基礎，足見兩造婚姻已呈破綻，可認確有「難以
    維持婚姻之重大事由」存在；而此項婚姻上之破綻，斟酌全
    辯論意旨及調查證據之結果，本院認被告就此難以維持婚姻
    之重大事由自有可歸責之處；反之，並無證據顯示原告就此
    婚姻上之破綻有可歸責之處。從而，原告依民法第1052條第
    2 項之規定訴請離婚，自有理由，應予准許。
五、據上論結，本件原告之訴為有理由，依民事訴訟法第78條，
    判決如主文。
中    華    民    國    98    年    12    月    10    日
                  臺灣宜蘭地方法院家事法庭
                      法  官  周健忠
以上正本與原本無異。
如不服本判決，應於收受送達後20日內向本院提出上訴狀（應附
繕本）。
中    華    民    國    98    年    12    月    10    日
                      書記官  姚國華

司法院資訊處製作；財團法人民間司法改革基金會備份。
